臺灣臺中地方法院刑事判決　　　　　　　　　　　　　九十三年度訴更字第二四號
　　公　訴　人　臺灣臺中地方法院檢察署檢察官
　　被　　　告　甲○○
右列被告因違反毒品危害防制條例案件，前經本院判決公訴不受理（起訴案號：臺灣
臺中地方法院檢察署九十三年度毒偵字第一○○一號），經該署檢察官不服提起上訴
，經臺灣高等法院臺中分院撤銷發回更審，本院判決如左：
    主  文
本件公訴不受理。
    理  由
一、本件公訴意旨略以：被告甲○○前曾於民國八十八年間因施用毒品案件，經本院
    以八十八年度毒聲字第四三七四號裁定送觀察、勒戒後，認無繼續施用毒品傾向
    ，而經臺灣臺中地方法院檢察署檢察官於八十八年七月三十日，以八十八年度偵
    字第一七三五八號為不起訴處分確定。詎仍不知悔改，竟基於施用第一級毒品之
    海洛因之犯意，於九十二年十一月十五日（起訴書誤載九十二年十二月十五日）
    上午某時，在臺中市南屯區綽號「阿猴」之姓名年籍不詳之友人住處，非法施用
  第一級毒品海洛因一次。嗣於九十二年十一月十五日二十一時許，在臺中市○○
    路○段附近，因通緝經逮捕，並採其尿液送驗呈嗎啡陽性反應而查獲，因認被告
    涉犯毒品危害防制條例第十條第一項施用第一級毒品罪嫌云云。
二、按起訴之程序違背規定，應諭知不受理判決，又不受理判決，得不經言詞辯論為
    之，刑事訴訟法第三百零三條第一款、第三百零七條定有明文。次按行為後法律
    有變更者，適用裁判時之法律，但裁判前之法律有利於行為人者，適用最有利於
    行為人之法律，刑法第二條第一項定有明文。又按比較新舊法罪刑之輕重，應先
    審查應否諭知無罪，次審查應否諭知免訴、不受理，再次審查有無法定應免刑之
    情形；如無前開情形，比較新舊法罪刑孰最有利，則其比較標準，除主刑外，亦
    應綜合比較全部罪刑之結果（最高法院二十四年七月總會決議參照），合先敘明
    。再按毒品危害防制條例業經總統於九十二年七月九日修正公布，並自九十三年
    一月九日施行，其中對於施用毒品之犯行，依修正前、修正後毒品危害防制條例
    第十條第一、二項之規定，就法定刑部分均仍相同，並無修正；惟就施用毒品之
    訴追要件，依修正前、修正後毒品危害防制條例規定則有不同。依修正前毒品危
    害防制條例第二十條、第二十三條，就施用毒品犯行之是否訴追，係區分為第一
    次犯、五年後再犯、五年內再犯之前是否曾強制戒治、五年內再犯該次是否須強
    制戒治、三犯以上等情形，即如係第一次犯、五年後再犯、五年內再犯之前未經
    強制戒治，該次經觀察勒戒後亦無須強制戒治者，即依規定俟觀察勒戒或強制戒
    治程序終結後，由檢察官為不起訴處分，而不予追訴處罰；僅限於五年內再犯之
    前曾經強制戒治、五年內再犯該次須強制戒治、三犯以上者，始認符訴追條件，
    應予追訴處罰。而修正後毒品危害防制條例第二十條、第二十三條，就施用毒品
    犯行之是否訴追，係區分為第一次犯、五年後再犯、五年內再犯，即如係第一次
    犯、五年後再犯者，即依規定俟觀察勒戒或強制戒治程序終結後，由檢察官為不
    起訴處分，而不予追訴處罰；僅限於五年內再犯者，始認符訴追條件，應予追訴
    處罰。
三、查被告本件施用第一級毒品海洛因一次之犯行係於九十二年十一月十五日上午某
    時所為乙節，業據被告於偵查中供承在卷（偵卷第二六頁），並有中山醫學大學
    附設醫院藥物濫用檢測中心尿液檢驗報告在卷可稽（偵卷第十四頁），是被告本
    件犯行係於毒品危害防制條例於九十三年一月九日修正施行之前，犯罪後法律有
    變更，自應依刑法第二條及上開最高法院二十四年七月總會決議之實務見解，整
    體比較新舊法結果，視何者有利於被告，適用最有利於被告之法律。次查，被告
    前於八十八年間因施用毒品案件，經觀察、勒戒後，認無繼續施用毒品之傾向，
    由臺灣臺中地方法院檢察署檢察官於八十八年七月三十日，以八十八年度偵字第
    一七三五八號為不起訴處分等情，有臺灣高等法院被告全國前案紀錄表、臺灣臺
    中地方法院檢察署刑案資料查註紀錄表在卷可佐。本案被告二犯施用毒品案件，
    且於九十三年三月十七日繫屬於臺灣臺中地方法院檢察署，同年四月八日繫屬於
    本院。依毒品危害防制條例第二十三條第二項規定，被告於前案觀察勒戒執行完
    畢釋放後，五年內再犯本案，依法應進行訴追；反觀依修正前毒品危害防制條例
    第二十條第二項前段之規定，被告則應依觀察、勒戒程序處理，並視觀察、勒戒
    結果，如認有繼續施用毒品傾向者，由檢察官續行聲請強制戒治並依法起訴，如
    無繼續施用毒品傾向者，則由檢察官依法為不起訴處分，倘未依上開程序進行觀
    察、勒戒，遽以起訴，法院應為不受理之諭知。是本件被告施用毒品犯行，經整
    體比較上開新舊法結果，以修正前毒品危害防制條例較有利於被告（最高法院九
    十三年度臺非字第一四六號判決意旨參照），依刑法第二條第一項但書之規定，
    本件自應適用修正前之法律處斷。
四、本件被告施用毒品犯行，依修正前毒品危害防制條例第二十條第三項規定，既係
    二犯，已如上述，並未經過觀察、勒戒之程序，是本件已欠缺訴追條件，應依修
    正前同條例第二十條第二項規定，俟執行觀察勒戒終結後，視觀察、勒戒結果再
    為不同處理公訴人於毒品危害防制條例修正施行後，竟未就被告本件犯行予以比
    較修正前、後之毒品危害防制條例之訴追條件，即就被告本件依修正前毒品危害
    防制條例第二十條第二項規定係屬欠缺訴追條件之施用毒品犯行，予以起訴，該
    起訴程序顯不合法，爰依法為不受理之諭知。
五、末查，本件臺灣臺中地方法院檢察署檢察官係於九十三年四月八日向本院提起公
    訴而繫屬，有本院收文章在卷可佐，是本件繫屬於本院之日期，已逾九十三年一
    月九日，即非屬修正後毒品危害防制條例第三十五條第一項前段所規定之「於九
    十二年六月六日本條例修正施行前繫屬之施用毒品案件」，自無修正後毒品危害
    防制條例第三十五條之適用餘地，附此敘明。
據上論斷，應依刑事訴訟法第三百零三條第一款、第三百零七條，刑法第二條第一項
前段，判決如主文。
中      華      民      國      九十三      年    八    月    三十一    日
                                臺灣臺中地方法院刑事第十四庭
                                    審判長法  官  楊  真  明
                                          法  官  陳      葳
                                          法  官  劉  逸  成
右正本證明與原本無異。
如不服本判決，應於送達後十日內向本院提出上訴狀（須附繕本），上訴於臺灣高等
法院臺中分院。
                                          書記官
中      華      民      國      九十三      年     九    月      二     日
